臺灣桃園地方法院民事判決　　　　　　　85年度簡上字第22號
上　訴　人（丙○○之承受訴訟人）
　　　　　　戊○○
　　　　　　丁○○
　　　　　　己○○
　　　　　　乙○○
共　　　同
訴訟代理人　陳朝和律師
被上訴人　　庚○○
訴訟代理人　陳文雄律師
複代理人　　康勝男律師
被上訴人　　甲○○
訴訟代理人　鍾淼雄律師
上列當事人間請求確認本票債權不存在事件，上訴人對於民國84
年11月7日本院桃園簡易庭84年度桃簡字第463號第一審民事簡易
判決提起上訴，經本院於94年6 月9 日言詞辯論終結，判決如下
：
    主  文
原判決廢棄。
確認被上訴人持有如附表所示本票，就上訴人之被繼承人丙○○
部分之本票債權不存在。
第一、二審訴訟費用由被上訴人負擔。
    事  實
甲、上訴人方面：
一、聲明：
  (一)原判決廢棄。
  (二)確認被上訴人持有如附表所示本票（計有2 紙，下稱系爭本
    票），就上訴人之被繼承人丙○○部分之本票債權不存在。
  (三)第一、二審訴訟費用由被上訴人負擔。
二、陳述：除與原判決記載相同者茲予引用之外，補稱：
  (一)系爭本票並非上訴人之父親即被繼承人丙○○所共同簽發：
    1.證人即建商辛○○於民國84年9 月19日在原審開庭時證稱
      ：系爭本票「直接交給甲○○之夫宋先生」，「是我簽的
      ，金額也是我寫的，但日期沒寫」，「當時只有我簽，我
      簽時沒有看到丙○○之簽名、蓋章」等語，參以被上訴人
      庚○○自承並未親眼目睹丙○○在系爭本票上簽名、蓋章
      等情，足認系爭本票並非丙○○所簽名、蓋章，又其上所
      蓋印章並非丙○○所有，是以除非被上訴人能舉證證明系
      爭本票確係丙○○所簽章，否則丙○○即無需負擔該票據
      之債務。
    2.丙○○前以被上訴人偽造系爭本票為由而對被上訴人提起
      自訴之偽造有價證券刑事案件（鈞院84年自字第201 號）
      ，雖經法院判決無罪（目前尚未判決確定），該案之台灣
      高等法院刑事判決並以：在系爭本票上，丙○○之簽名正
      於出票人地址欄下，辛○○之簽名則明顯偏於出票人地址
      欄外，而丙○○之印文亦正於簽名下，惟辛○○之印文則
      已蓋至此票免作成拒絕證書欄下，認為丙○○簽章在先，
      辛○○簽章在後等情，遂認丙○○確係簽章在先、辛○○
      簽章在後，故丙○○應負共同發票人之責任。惟查，被上
      訴人雖聲稱系爭本票係辛○○交付，交付時已有丙○○之
      簽章，又交付時丙○○並未在場等語，但辛○○卻證稱：
      伊交付系爭本票時，僅伊個人簽章而已，並無丙○○之簽
      章等語。一件事實竟有兩種歧異之說詞，顯然其中必有一
      方說謊。系爭本票既經憲兵司令部刑事支援中心（下稱憲
      兵支援中心）鑑定並非丙○○之筆跡，則無論係由辛○○
      或被上訴人偽造，丙○○依法均不必負票據之責任。何況
      被上訴人被訴偽造有價證券一案，雖經判決無罪，至多僅
      能證明系爭本票上「丙○○」之簽章非被上訴人所為而已
      ，仍不能排除係由他人偽造之情，殊不能因丙○○之簽章
      遭偽造在先，即貿然推論丙○○應負共同發票人之責任，
      故前開刑案判決所述理由顯然不合邏輯。
  (二)內政部警政署刑事警察局（下稱刑事警察局）之鑑定報告，
    不足採信：
    1.原審將丙○○、官錦祿及建商辛○○於82年5 月3 日所簽
      合建契約書（下稱系爭合建契約書）之複寫本與系爭本票
      併送刑事警察局鑑定，惟複寫之簽名，無法看出詳細之筆
      順與運筆之力道，原不適於作為鑑定筆跡之標的，且系爭
      合建契約書中丙○○複寫之簽名，由於複寫紙老舊，留下
      之簽名並不清晰，更不堪作為鑑定之根據，刑事警察局之
      鑑定結果中，亦記明「... 係複寫本，本結論供參考」。
    2.刑事警察局僅比對附表編號一所示本票上「李衍」之左側
      、附表編號二所示本票「丙○○」之右側3 處及「成」之
      左上側1 處而已，未作整體放大比對，且依肉眼觀察合建
      契約書中丙○○之簽名，整體而言，筆勢甚為流暢自然，
      但系爭本票上之簽名，筆勢沈滯抖動，頗有使不開之感覺
      ，其中「李」字之「木」部分及「成」字之「戈」部分特
      別明顯。且外形上「李」字之「子」之彎曲部分及「衍」
      字「亍」部分，亦有顯著差異，留有因慢筆抖動模仿、致
      筆刷一般粗細及稍有抖動之痕跡。原審對於上訴人請求再
      送有關單位鑑定之聲請置之不理，遽憑刑事警察局之鑑定
      報告，認定筆跡為丙○○所為，顯屬率斷。
    3.刑事警察局之鑑定係用「特徵比對法」，而經鈞院刑事庭
      另將系爭本票與合建契約書正本及其他資料、文件等一併
      送請憲兵支援中心採用「萬能投影比對儀」及「特徵歸納
      比對儀」慎重鑑定之結果，認為兩者之書寫個性、慣性及
      特徵均不相同，足證系爭本票並非丙○○所簽發，是以丙○○就系爭本票自無須負擔票據責任。
  (三)系爭本票為無效之票據：
    票據法第120條第1項第6款規定：「發票年、月、日」為本
    票之應記載事項，又依同法第11條規定：「欠缺本法所規定
    票據應記載事項之一者，其票據無效」。據證人辛○○於原
    審所證稱：其將系爭本票交予被上訴人庚○○及甲○○之夫
    宋倬英時，並未記載發票日期等語，準此，系爭本票應屬無
    效之票據，其本票債權當然不存在，丙○○與被上訴人間自
    無票據債務關係可言。
  (四)兩造間之債務尚未發生：
    系爭本票之發票人即證人辛○○在原審時即否認有收到系爭
    本票之款項，則根本無票據債務存在，原審竟未詳查被上訴
    人究竟有無或如何撥付款項，即遽而判決丙○○敗訴，顯有
    違誤。
  (五)縱認系爭本票為丙○○所簽發，惟丙○○並未收到本票借款
    ，故仍無須負擔票據債務：
    1.依丙○○與訴外人即地主官錦祿及建商辛○○於82年5 月
      3 日所簽訂系爭合建契約書第10條之約定，建商辛○○應
      提出合建保證金新台幣（下同）30,000,000元，供地主丙○○及官錦祿向國有財產局購買原所租用之4 筆國有土地
      以利合建。惟於簽約後，因辛○○無資力，乃向丙○○及
      官錦祿情商，由地主提供土地設定抵押予其介紹之金主即
      被上訴人，俾便取得資金購買國有土地。丙○○及官錦祿
      逼不得已乃勉強答應，並於82年7 月26日分別與被上訴人
      等簽立借款同意書各1 份（由丙○○與被上訴人等所簽立
      之該份同意書，下稱系爭同意書）。按此項借款原為建商
      辛○○應提供合建保證金之一部分，故借款及利息均應由
      辛○○負責清償，又因此項借款係供丙○○及官錦祿購買
      土地之用，雙方乃於借款同意書將丙○○與辛○○併列為
      借款人之乙方，而抵押權設定契約書上，丙○○亦列為「
      債務人兼義務人」，由此可見，丙○○為本件借款之債務
      人無訛。
    2.被上訴人既自認於借款前曾見過系爭合建契約書，且丙○○於82年7 月26日書立系爭同意書抵押借款5,000,000 元
      之目的，旨在繳交國有財產局以購買土地，則丙○○既未
      授權該借款由辛○○領用，被上訴人卻未通知丙○○或取
      得丙○○之同意，即擅將該鉅額票款交付介紹人辛○○，
      足認被上訴人取得系爭票據有「惡意或重大過失」，依票
      據法第14條之規定，不得對丙○○主張票據上之權利。再
      者，丙○○既未取得分文票款，則上訴人自得依票據法第
      13條但書之規定，對惡意取得該票據之被上訴人為抗辯。
      又縱認被上訴人業已撥付該票款予辛○○（實則被上訴人
      迄未舉證其如何撥付票款之事實），此亦屬其2 人間之債
      權債務問題，與丙○○無關。
    3.丙○○前另以被上訴人並未交付抵押借款5,000,000 元等
      為由，而對被上訴人提起之確認抵押權（抵押債權）不存
      在之訴，雖經判決敗訴確定，並認定：系爭同意書及抵押
      權設定契約書所載之債務人為丙○○及辛○○，且辛○○
      亦為本件抵押權設定登記之債務人，故辛○○之債務亦為
      本件抵押權擔保之範圍內，辛○○等已收受被上訴人所交
      付之借款，縱辛○○未將借款交付丙○○，仍不得謂本件
      抵押所擔保之債權不存在云云（參照台灣高等法院86年上
      字第1927號、89年度上更(一)字第201 號、92年度上更(二)字
      第6 號民事判決），惟前開判決有諸多違法之處，不足採
      信。況如前所述，被上訴人於撥付借款時竟未通知借款人
      丙○○，而擅自交付建商辛○○，則不論其為故意或過失
      ，既已侵害丙○○之權益，依民法第184 條之規定，亦應
      負損害賠償之責，是被上訴人對丙○○縱有5,000,000 元
      之債權，上訴人亦得主張抵銷免付。
  (六)被上訴人給付票款之說詞矛盾百出，無法自圓其說：
    1.被上訴人借款6,202,400 元予系爭合建契約書另一地主官
      錦祿時，非但在同意書將借款之金額加計2 成，載明為7,
      380,850 元，並設定本金最高限額8,000,000 元之抵押權
      ，於會同至台灣銀行桃園分行繳款時，又要官錦祿與辛○○共同簽發面額10,000,000元之本票，足見其撥款之慎重
      。至依系爭同意書所載，丙○○之借款金額為5,000,000
      元，而本金最高限額抵押權亦僅設定為5,000,000 元，據
      被上訴人所稱本件之借款利息為月息2 分半，但系爭本票
      2 張面額合計不過4,600,000 元，為何被上訴人於交付借
      款時不先扣利息，反而超過票面金額借款？且又未通知丙○○即妄自撥款予付不出合建保證金之建商辛○○，對此
      諸多違反常理之作法，被上訴人始終無法自圓其說，自屬
      可疑。
    2.據被上訴人庚○○於鈞院刑事庭供稱，伊係於82年7 月3
      1 日提領2,607,838 元，用剩尚存1,100,000 元，同年8
      月6 日各再提領出1,330,000 元及100,000 元，湊成2,50
      0,000 元交付辛○○云云。而被上訴人甲○○之夫宋倬英
      則供稱，伊係82年7 月26日提領出970,000 元，8 月3 日
      領出555,000 元，另於8 月6 日簽發1,085,000 元之支票
      ，於8 月6 日一併交付辛○○云云。按數百萬元現金不是
      小數目，一般人不會將鉅款閒置家中，以免喪失利息收入
      及可能失竊之風險。被上訴人竟反其道而行，顯不合理。
      何況抵押權設定登記案件係被上訴人庚○○親自辦理，其
      自應明瞭何時能夠辦妥，更無預領鉅款存放家中之必要。
      故被上訴人所辯顯不足採信。
    3.另依被上訴人庚○○陳稱：戶名葉靜玲在桃園市信用合作
      社活儲存摺帳號0000000000000 號乃其借用之帳戶等語，
      但經上訴人請求鈞院刑事庭函詢該帳戶款項之來龍去脈，
      據該合作社回函稱：「經查本社存戶葉靜玲於82年6 月26
      日在本社存入各800,000 元之定存四筆，並於82年7 月16
      日及20日各以存單質押1,200,000 元及1,400,000 元，合
      計2,600,000 萬元，後於82年7 月31日來本社將定存解約
      存入本人戶頭共3,200,000 元，並歸還其質借金額及利息
      共2,607,838 元，『故該日有此2 筆往來資料並無領出現
      金』」，足見被上訴人庚○○所稱付款予辛○○一節，並
      非事實。而宋倬英既有支票可使用，何必將鉅款領回家存
      放，再以支票補不足部分？故其說詞亦不可採信。
  (七)上訴人並無拒不提出合建契約原本之情：
    1.系爭合建契約書第25條雖然載明：「本約同文1 式2 份，
      雙方各執1 份為憑」，但此乃黃永川代書事先打印之合建
      契約稿件，可能當時黃代書以為地主丙○○及官錦祿擬分
      別與建商簽約，故記載為1 式2 份為已足。但事實上本件
      因地主官錦祿係與丙○○一起跟建商辛○○簽約，對此重
      要之合建契約，自不可能僅交由丙○○及辛○○收執，而
      不交付1 份給簽約之地主官錦祿。前該條文可能因忙中疏
      忽未及更改，故合建契約應為同文1 式3 份無訛。此項事
      實亦可傳訊代書黃永川到庭作證，即可明確。
    2.系爭合建契約書同文1 式3 份中，丙○○及辛○○執有者
      均為複寫本，丙○○在原審時除將該複寫本呈堂送刑事警
      察局鑑定外，並未提出其他版本之影本。鑑定後原審發還
      丙○○，但丙○○在自訴被上訴人偽造有價證券之刑事案
      件（鈞院84年自字第201 號）中，已連同官錦祿85年1 月
      12 日 作證時呈堂之合建契約書原本，一併送憲兵司令部
      刑事支援中心鑑定筆跡，迄今未蒙返還。詎台灣高等法院
      於上開偽造有價證券之刑事案件（該院86年度上訴字第
      4927號、90年度上更(一)字第323 號）之判決理由中竟稱：
      該「原本於送請刑事警察局鑑定後，迭經被告（指被上訴
      人）請求提出以供比對，均未據自訴人（指上訴人）提出
      」一節，洵非事實。
    3.合建契約3 份，係於各方人員簽名後始拆複寫紙，並逐一
      裝訂成本後，始由各方人員蓋章、更正字數之註記處及於
      騎縫處分別加蓋甲、乙雙方之印章。既然係由「人手」逐
      份蓋用印章，又不具備「電眼」裝置，則於每份合建契約
      之蓋印處當然無法完全一致，前開台灣高等法院刑事判決
      竟對此不吝詞廢、詳加指摘，而作為不採信憲兵支援中心
      鑑定報告之論據，似嫌偏頗，有失公允。
三、證據：援用第一審所提證據，並補提憲兵支援中心鑑定報告
    影本1 份，最高法院89年度台上字第852 號確認抵押權不存
    在事件之民事判決書影本1 份，最高法院90年度台上字第
    1711號偽造有價證券案件之刑事判決影本1 份，丙○○之全
    戶及除戶戶籍謄本各1 份等為證，並請求傳訊證人黃永川。
乙、被上訴人方面：
壹、被上訴人庚○○部分：
一、聲明：上訴駁回。第二審訴訟費用由上訴人負擔。
二、陳述：除與原判決記載相同者茲予引用之外，補稱：
  (一)系爭本票上「丙○○」之簽名、印文為真正：
    1.系爭本票所載出票人（發票人）「丙○○」部分之簽名，
      業經原審將本票及系爭合建契約書一併送請刑事警察局鑑
      定，認定前開文書上「丙○○」之簽名字跡相符，足見系
      爭本票上「丙○○」簽名確屬真正，自無偽造可言。上訴
      人雖主張：前開送鑑之合建契約書為複寫本，不足作為鑑
      定之根據，且系爭本票上「丙○○」3 字，筆勢沈滯抖動
      ，字體有明顯差異，足認上開鑑定草率，不足憑信等語。
      然前開合建契約書為丙○○所自行提供，並自認其上簽名
      之真正，雖為複寫本，亦只是力道大小問題而已，仍掩不
      住筆勢、架構及書寫習慣，故上訴人僅憑個人推測之詞，
      否定該份鑑定報告，實不足據。
    2.系爭本票之發票人簽名，丙○○乃簽名在先：
      觀諸系爭本票上發票人之簽名，係由丙○○簽名在左，辛○○簽名在右；緊臨丙○○簽名之左側則為發票日期。換
      言之，自右至左排列為：辛○○、丙○○，發票日期82年
      7 月26日。辛○○之發票簽名明顯地超出發票人欄位甚多
      ，換言之，於辛○○簽名及蓋章時，因丙○○已簽名佔滿
      「格子」，致辛○○不得不往右擠或往右方書寫，以致於
      超出原有設計寬度。由此可證，辛○○之簽名係在丙○○
      簽名之後。通常情形下，如果簽名開立票據，先簽者，應
      會先簽在左側，因為左側緊靠發票日期欄，可揮灑空間較
      小，所以先簽者會簽在左側，俾留下右側較寬空間，以利
      後來者簽名，此方符常理。
    3.再比較系爭本票上之印章排列，「丙○○」之印文緊接在
      其簽名3 字之正下方，印文之上半部則與「成」字重疊（
      覆蓋「成」字之部分字體）。而辛○○之印文，則與「辛○○」簽名3 字有著顯著之距離，且非蓋在辛○○簽名3
      字正下方，而是蓋在簽名下方偏右側位置。據此，可明顯
      看出辛○○之印文是為了要避開丙○○之印文，避免2 枚
      印文重疊，而刻意往右方、下方蓋印，甚至不惜蓋在「此
      票免作拒絕証書」之字體上。若是辛○○先簽名蓋章，辛○○焉知須預留多少空間讓丙○○簽名蓋章？故從票上印
      文之排列，更可以證明丙○○之簽章係早在辛○○簽章之
      前即已完成。
    4.且丙○○對被上訴人提起自訴之偽造有價證券刑事案件，
      業經承審法院認定系爭本票確由丙○○親筆簽名無誤，並
      非出於偽造，不容上訴人否認。
    5.憲兵支援中心所為之筆跡鑑定，不足採信：
      (1)丙○○以系爭本票為被上訴人所偽造為由，對被上訴人
        另案提起自訴（鈞院84年度自字第201 號偽造有價證券
        刑事案件），並提出系爭合建契約書之原本與複寫本各
        1 份供鈞院刑事庭送請憲兵支援中心鑑定，結果為：系
        爭本票上之「丙○○」簽名字跡與合建契約書上「立契
        約書人甲方」欄內之「丙○○」簽名字跡書寫之個性、
        慣性及特徵均不相同。然而，前開鑑定只有結論而無論
        證或鑑定之過程及說明，亦未說明其鑑定依據，是以上
        開鑑定與刑事警察局之鑑定結果相較，更失之草率與馬
        虎，難以憑信。況且，以肉眼觀查系爭本票與丙○○提
        出之合建契約書，丙○○在2 份文件上之簽名極為神似
        ，尤其「成」字部分，無論筆勢、神韻完全一致，是憲
        兵支援中心之鑑定結果，顯無足採。
      (2)況且，由丙○○所提出交由憲兵支援中心據以鑑定之合
        建契約書，是否即為當初簽約時的契約？是否為上訴人
        事後臨訟製作？此點業經承審前述偽造有價證券案件之
        法官將丙○○前於民事庭及刑事庭所分別提出之合建契
        約3 個版本內容詳加比對，有諸多不符之處，可見丙○○所提出者係不同版本的合建契約書。而依該合建契約
        書第35條記載「本約同文乙式二份」等語，則上訴人為
        何能提出3 份原本出來？故憲兵支援中心所持以鑑定之
        合建契約書是否為真，即有疑問。丙○○雖稱契約實際
        上是一式三份，上開約款可能係因忙中疏忽未予更改云
        云，惟上訴人並未舉證以實其說，自不足採。既然憲兵
        支援中心所鑑定之合建契約書係上訴人事後臨訟製作，
        則其鑑定結果當然無任何參考價值。
    5.再按，鑑定報告僅為形成法院心證之資料，對於法院之審
      判並無拘束力，故待證事項雖經鑑定，法院仍應本於職權
      予以調查，以期發現事實的真相，不得僅以鑑定報告作為
      判決之唯一依據（最高法院57年度台上字第3399號判例）
      。是以懇請法院能詳加調查並細細思量，免為憲兵支援中
      心之鑑定報告所誤。
  (二)被上訴人已交付借款5,000,000元：
    1.本件借款緣起為丙○○與訴外人官錦祿於82年5 月3 日與
      建商辛○○簽訂系爭合建契約書，由丙○○與官錦祿提供
      自有土地，並購買當時租用之國有土地與辛○○合作興建
      大樓。其等購買國有地，本約定由丙○○、官錦祿利用辛○○提供之保證金購買，並約定購得國有土地及訴外人張
      清勝之土地後，應為辛○○設定抵押18,000,000元。但因
      地主與建商均資金不足，因此，由地主提供土地與建商共
      同向被上訴人借款。是以，丙○○借款5,000,000 元，官
      錦祿借款6,200,000 元。詎於借款之後，合建事宜卻因故
      解約停止，但辛○○造成之爛攤子，卻必須由地主承擔，
      地主必須籌款償還先前之抵押借款，是以，地主丙○○內
      心之憤憤不平，可想而知。而辛○○因為是合建失敗之罪
      魁禍首，在連累地主丙○○及官錦祿而內心有愧之情況下
      ，一切說詞及作法，均配合丙○○之說詞，甚至為求債務
      額降低，並避免侵占之嫌，不惜把官錦祿之債務牽扯進來
      ，故其言詞閃爍，立場偏頗，不足為奇。
    2.上訴人不爭執真正之系爭同意書上，既已載明乙方（辛○○、丙○○）共同向甲方（被上訴人）借款等語，並約明
      丙○○應將坐落中壢市○○○段舊社小段280-7 號地號土
      地於簽約後3 天內，提供給甲方就本件借款設定第1 順位
      抵押權等語，而丙○○事後即依約提供上開土地設定最高
      限額5,000,000 元之抵押權登記，所登記之債務人為辛○○、丙○○，足證丙○○確屬共同借款人無訛。
    3.被上訴人與丙○○素不相識，之所以會同意借款，乃因同
      案被上訴人甲○○之夫宋倬英之介紹而認識辛○○，進而
      知有丙○○（當時是由其女婿林桂清代理）其人。被上訴
      人既不認識丙○○，自不可能在簽立同意書當天，於未有
      任何保障前，即將現金5,000,000 元出借之理，無論是銀
      行貸款或民間借款，向來之慣例均係在辦妥抵押設定之後
      才撥款或交款，此為眾所週知之事實。況如前所述，雙方
      在同意書第2 條已載明，丙○○應在簽約內3 天辦妥抵押
      設定，故立同意書之當天即7 月26日，當然不可能交付借
      款。
    4.又辛○○於收受被上訴人交付之5,000,000 元借款後，為
      為支付本件借款之一半即2,500,000 元之利息（因利率約
      定為月息2 分半，計息之起訖期間為82年8 月6 日至83年
      2 月6 日止共6 個月，即2,500,000 ×2.5 ％×6 =375,0
      00），曾交付票面金額為375,000 元，票號0000000 號，
      發票人黃坤博，付款人新竹區中小企業銀行新明分行，日
      期82年11月6 日之支票1 紙予被上訴人，辛○○並在上開
      支票背面背書。按必有本金，方有利息，辛○○既願意且
      事實上也已支付利息，表示辛○○早已收訖借款本金，以
      上亦經兩造間另案確認抵押權不存在等事件之承審法院認
      定屬實而判決確定在案，不容上訴人否認。
    5.綜上，被上訴人已有交付借款之事實，上訴人卻以丙○○
      未收到借款為由，否認借款債權之存在，實乃將其與辛○○間之糾紛引申作為賴債之藉口，毫不足憑。
  (三)上訴人另主張：被上訴人撥付借款時未通知丙○○領取，擅
    自將全部借款交由辛○○具領，已侵害其權益，故被上訴人
    依民法第184 條規定應負侵權行為損害賠償責任，則被上訴
    人對於上訴人縱有5,000,000 元債權，其亦得主張抵銷免付
    云云，惟上訴人迄未就被上訴人有何故意或過失之不法行為
    善盡舉證責任，亦未證明有何5,000,000 元之損害額或因果
    關係等，其空言泛指被上訴人有侵權行為而主張抵銷，自屬
    無據。
三、證據：援用第一審所提證據，並補提黃坤博為發票人之支票
    、代收款項抄錄簿，台灣高等法院86年度上字第1927號、89
    年度上更(一)字第201 號關於確認抵押權不存在事件之民事判
    決，台灣高等法院86年度上訴字第4927號、90年度上更(一)字
    第323 號關於偽造有價證券案件之刑事判決等影本各1 份為
    證。
貳、被上訴人甲○○部分：
一、聲明：駁回上訴。訴訟費用由上訴人負擔。
二、陳述：除與原判決記載相同者茲予引用之外，補稱：
  (一)被上訴人於82年8 月6 日已確實撥付借予丙○○及辛○○之
    5,000,000 元款項（其中部分係以支票支付），由辛○○代
    表收受，而辛○○收受上開借款後，始交付面額共計2,300,
    000 之系爭本票2 紙予被上訴人庚○○及被上訴人甲○○之
    夫宋倬英，以上事實業經上訴人與被上訴人間另案確認抵押
    權不存在等民事事件及偽造有價證券等刑事案件分別認定屬
    實，足證系爭本票債權確實存在，故本件上訴人之上訴為無
    理由。
  (二)本件借款係由丙○○與辛○○係共同向被上訴人2 人借款5,
    000,000 元，而由丙○○提供土地於82年8 月5 日設定抵押
    權登記完畢，被上訴人因見前揭抵押權已完成設定登記，始
    於翌日即同年月6 日將5,000,000 元撥付辛○○代表收受，
    辛○○遂將系爭本票2 張分別交付被上訴人庚○○及訴外人
    宋倬英（甲○○之夫），宋倬英再轉交甲○○收執。當時系
    爭本票上之發票人欄已有丙○○之簽名、蓋章，並蓋妥發票
    日及到期日。丙○○與辛○○既為系爭本票之共同發票人，
    自應連帶負發票人之責任。
  (三)辛○○證稱：「本票是我簽的，金額也是我寫的，但日期沒
    寫」、「本票上當時只有我簽，我簽時沒有看到丙○○的簽
    名蓋章」、「丙○○本人沒拿到錢」等語，均不足採：
    1.辛○○交付黃坤博所簽發面額375,000 元之支票予被上訴
      人，係作為收受被上訴人2 人分別交付各2,500,000 元借
      款之利息，若辛○○未收受借款，何需支付利息予被上訴
      人﹖足證辛○○與丙○○已收受前開借款無誤。辛○○雖
      於庭訊中陳稱：前述375,000 元是另外的錢，與本案無關
      云云，然其根本不能舉證說明該375,000 元是何款項，足
      認其空言搪塞。更何況前開利息375,000 元，係被上訴人
      2 人借款各2,500,000 元，以期限半年、月息二分半計算
      之利息數額，至為明確，不容辛○○空言否認。
    2.又辛○○實已收受被上訴人撥付之現款，而其迄今未將已
      收受借款之事實告知或轉交同為借款人之丙○○，其豈不
      等於坦承侵吞借款﹖是以辛○○不敢坦承收受5,000,000
      元借款，而作出虛偽證言，按諸經驗法則應不難理解。
    3.丙○○與辛○○2 人共同向被上訴人借款，並共同簽發系
      爭本票，係屬當然，系爭本票上應有丙○○及辛○○之簽
      名，本為被上訴人之要求，辛○○亦不致於愚至獨自1 人
      簽發系爭本票交付被上訴人收受，而由其1 人獨自承擔本
      票票據責任。況且，若丙○○與辛○○於設定抵押權登記
      後迄今未受領5,000,000 元之借款，為何未曾向被上訴人
      催告或不早提出異議？
    4.辛○○稱系爭本票之到期日期及發票日均為空白一節，更
      係違反常情，蓋被上訴人不可能收受未載發票日之無效本
      票。
    5.系爭本票之出票人（發票人）欄下，辛○○之簽章遭丙○○之簽章擠至一旁，使辛○○之簽名偏於右側，辛○○之
      印文偏蓋在本票上所載「此票免作拒絕證書」之批註上，
      可見丙○○之簽章先於辛○○之簽章，足證辛○○將系爭
      本票交予庚○○及宋倬英時，丙○○已簽名並蓋妥印文於
      出票人欄下。是辛○○所稱：交付系爭本票予被上訴人時
      ，票上並無丙○○之簽名、蓋章一節，不足採信。
  (四)刑事警察局鑑驗通知書之正確性，毋庸置疑：
    1.據刑事警察局之鑑定，雖係以合建契約書之複寫本作為鑑
      定，然送驗之複寫本與合建契約原本上丙○○之簽名完全
      相符，其鑑定結果確認系爭本票與合建契約書上之「丙○○」簽名字跡相符，足認丙○○確為系爭本票之發票人。
    2.退萬步言，以複寫本鑑驗筆跡如有不妥，則刑事警察局鑑
      驗之結果應係「筆跡不相符」才合乎邏輯，惟現刑事警察
      局之鑑驗結果係認筆跡相同，應肯定用複寫本鑑定與正本
      鑑驗無異。
    3.事實上任何人以肉眼觀之，合建契約書上「丙○○」之簽
      名與系爭本票上「丙○○」之簽名，是完全相符，若非出
      於丙○○同一人之手，何以肉眼無法分辨﹖
    4.再按一般常理，同一鑑定資料送不同單位鑑定筆跡，有一
      單位鑑定為相同筆跡者即應認係出於同一人之手筆，不必
      二單位均作相同結果之鑑定，蓋同一人之筆跡，鑑定結果
      或可能被誤為非同一人所書寫，而不同人所書寫之筆跡，
      殊不可能鑑定為相同筆跡。故本件鑑定資料送他單位鑑定
      縱有結果不同，亦應以刑事警察局鑑定之結果為準。
    5.本件送交憲兵支援中心鑑定「丙○○」筆跡之合建契約書
      ，與送交刑事警察局之合建契約書複寫本，二者相互比對
      ，並不相同，此由合建契約書上「丙○○」、「官錦祿」
      、「辛○○」等人在合建契約上之簽名與用印之位置、騎
      縫章及訂正章之排列與「丙○○」之簽名筆跡、墨色等均
      有出入，足以確認送交憲兵支援中心鑑定之合建契約，並
      非前述合建契書複寫本之母本（即原本），此亦經丙○○
      自訴被上訴人偽造有價證券刑事案件之承審法院認定屬實
      （詳參台灣高等法院91年度上更(二)字第777 號刑事判決之
      理由二，見本院卷(三)第239 至240 頁），故憲兵支援中心
      鑑定之結果自不足採。
三、證據：援用第一審所提證據，並補提黃坤博簽發之支票，鈞
    院84年度自字第201 號及台灣高等法院86年度上訴字第4927
    號、90年度上更(一)字第323 號關於偽造有價證券案件之刑事
    判決，鈞院85年度訴字第1350號及台灣高等法院86年度上字
    第1927號、89年度上更(一)字第201 號關於確認抵押權不存在
    等事件之民事判決等影本各1 份為證。
    理  由
一、查本件上訴人原為丙○○，嗣於審理中之88年5 月25日死亡
    ，而其繼承人為戊○○、己○○、丁○○及乙○○等情，為
    兩造所不爭執，並有丙○○之全戶及除戶戶籍謄本各1 份（
    本院卷(二)第133 至137 頁），堪認屬實。是以戊○○、己○○、丁○○及乙○○於89年3 月28日具狀聲明承受訴訟（書
    狀附於本院卷(二)第129 至132 頁），經核與法並無不合。
二、按確認之訴非原告有即受確認判決之法律上利益者，不得提
    起。所謂即受確認判決之法律上利益，係指法律關係之存否
    不明確，原告主觀上認其在法律上之地位有不安之狀態存在
    ，且此種不安之狀態，能以確認判決將之除去者而言，最高
    法院52年度台上字第1240號著有判例可資參照。本件上訴人
    之被繼承人丙○○主張：其並未共同簽發系爭本票一節，業
    經被上訴人否認在案，從而兩造間就系爭本票是否存有票據
    之債權債務關係，即處於不明確之狀態，依前開說明，上訴
    人提起本件請求確認本票債權不存在之訴，即具有確認之訴
    之法律上利益，合先敘明。
三、上訴人主張：其被繼承人丙○○未曾共同簽發如附表所示之
    本票，其上所蓋印文亦非丙○○所有，故不負票據債務。退
    步而言，縱認系爭本票為丙○○所簽發，惟被上訴人自認係
    因丙○○、辛○○向其借款而取得系爭本票，實則被上訴人
    迄未交付借款，是以被上訴人亦不得主張票據權利，爰依法
    請求判決如聲明所示。
四、被上訴人則分別辯稱：系爭本票之發票人丙○○與辛○○係
    共同向被上訴人借款5,000,000 元，並由丙○○提供不動產
    設定最高限額5,000,000 元之抵押權予被上訴人，被上訴人
    嗣將前開借款交付辛○○時，乃由辛○○交付丙○○業已簽
    名、蓋章於其上之系爭本票作為前開債權之另一擔保，丙○○既與辛○○同為系爭本票之發票人，自應負共同發票人之
    票據責任，故上訴人之主張顯無理由等語。
五、查地主丙○○（即上訴人之被繼承人）、官錦祿前於82年5
    月3 日與建商辛○○簽訂系爭合建契約書，約定由丙○○與
    官錦祿提供自有土地，另購買當時租用之國有土地與辛○○
    合作興建大樓，依約原應由丙○○、官錦祿利用辛○○提供
    之保證金購買國有土地，嗣因地主與建商均資金不足，遂改
    由地主提供土地與建商共同向被上訴人借款，其中丙○○與
    辛○○乃於82年7 月26日共同簽立系爭同意書（同意書上之
    「丙○○」簽名係由丙○○之女婿林桂清代簽），欲向被上
    訴人借款5,000,000 元，並約明丙○○應將坐落中壢市○○○段舊社小段280-7 號地號土地於簽約後3 天內，設定第1
    順位抵押權予被上訴人，而事後丙○○已依約提供上開土地
    設定最高限額5,000,000 元之抵押權登記，登記之債務人為
    辛○○、丙○○，其後被上訴人乃自建商辛○○處收受系爭
    本票兩紙，之後被上訴人以丙○○、辛○○迄未清償借款為
    由，而持系爭本票向本院聲請本票准予強制執行，經本院以
    84年度票字第2521號裁定准予強制執行在案等情，有系爭合
    建契約書、系爭同意書、土地抵押權設定契約書、本院84年
    度票字第2521號裁定等影本各1 份及系爭本票影本2 紙在卷
    可憑（分別附於原審卷第20至25頁、第43頁、第45頁、第33
    頁），且為兩造所不爭執，足信為真實。此外，丙○○前另
    對被上訴人提出確認抵押權（抵押債權）不存在等之民事訴
    訟，業經本院85年度訴字第1350號、台灣高等法院92年度上
    更(二)字第6號 、最高法院93年度台上字第412 號等民事判決
    駁回其訴確定在案，有前述各該民事判決書影本分別附卷可
    憑（各見本院卷(一)第293 至305 頁及本院卷(三)第188 至208
    頁、第205 至209 頁）；丙○○復以自訴方式另對被上訴人
    提起偽造有價證券之刑事案件，前經本院84年度自字第201
    號及台灣高等法院86年度上訴字第4927號、90年度上更(一)字
    第323 號、91年度上更(二)字第777 號等刑事判決判處被上訴
    人無罪在案（惟目前又經最高法院撤銷發回，尚未判決確定
    ）等情，復為兩造所不爭執，亦足信為真實。
六、觀諸兩造之前開陳述，可知本件訴訟之主要爭點即為：系爭
    本票上「丙○○」之簽名、印章是否為真正（丙○○是否確
    有簽發系爭本票）？茲論述如下：
  (一)按當事人主張有利於己之事實者，就其事實有舉證之責任，
    民事訴訟法第277 條前段定有明文。而票據為無因證券，僅
    票據債權人就票據作成前之債務關係，無庸證明其原因而已
    ，至該票據本身是否真正。即是否為發票人所作成，則應由
    票據債權人負證明之責，此觀民事訴訟法第277 條規定之法
    理至明（參照最高法院86年度台上字第2097號判決要旨）。
    本件上訴人既否認系爭本票之真正，則核諸前開說明，即應
    由票據債權人即被上訴人就票據之真正負舉證之責，合先敘
    明。
  (二)觀諸系爭本票上所蓋「丙○○」印文之格式，與兩造於本件
    訴訟中提出之各項文件內「丙○○」所蓋用之印文，均不相
    同，上訴人既已否認上開印文之真正，被上訴人復無法舉證
    系爭本票上「丙○○」印文為丙○○所有，是以應認上訴人
    主張：系爭本票上之「丙○○」印文並非真正一節，堪予採
    信。
  (三)復觀諸系爭本票及上訴人自認為丙○○親簽之系爭合建契約
    書，就合建契約書部分而言，其上「丙○○」簽名之筆勢流
    暢、自然，然就系爭本票而言，其簽名之筆跡卻有抖動、導
    致筆畫並不平順之情形，其中尤以系爭兩張本票之「李」字
    與「成」字之「戈」部分最為明顯；且就「成」字單獨觀之
    ，可知系爭本票與系爭合建契約書上關於該字之簽名筆畫順
    序亦有不同（以上參照原審卷第33頁所附之系爭本票影本及
    該卷第22頁背面所附之合建契約書影本），且依辛○○於原
    審之證詞（見原審94年9 月19日言詞辯論筆錄）及被上訴人
    之陳述，可知其等均未見到丙○○親自簽名、蓋章於系爭本
    票上，從而，上訴人主張：系爭本票之「丙○○」簽名非丙○○所簽一節，尚非無據。
  (四)再者，經本院刑事庭於丙○○對被上訴人提起自訴之偽造有
    價證券（本院84年度自字第201 號）刑事案件中，將系爭本
    票之原本共2 紙及系爭合建契約書之複寫本、原本各1 份（
    複寫本係由丙○○提出，原本係由訴外人官錦祿提出）送請
    憲兵支援中心鑑定筆跡，該支援中心亦認：依「萬能投影比
    對儀」及「特徵歸納比對法」鑑定之結果，兩紙本票上「丙○○」簽名字跡與合建契約書上「立契約書人甲方」欄內之
    「丙○○」簽名字跡，書寫之個性、慣性及特徵均不相同等
    語，有憲兵支援中心85年1 月13日鑑定函文影本1 份在卷可
    憑（見本院卷(一)第333 頁），由此益足證系爭本票上之「丙○○」簽名，並非由丙○○所親簽（台灣高等法院92年度上
    更(二)字第6 號確認抵押權不存在等事件之民事判決，亦採此
    見解）。
  (五)又查，原審曾將系爭本票原本2 紙及系爭合建契約書之複寫
    本1 份送請刑事警察局鑑定筆跡，該局雖認定：依特徵比對
    法，系爭本票上「丙○○」簽名字跡與合建契約書上「丙○○」簽名字跡相符等語，有鑑驗通知書1 份在卷可憑（原審
    卷第70至71頁），惟查，該份鑑定之比對樣本係合建契約之
    複寫本，並非原本，按複寫本之筆跡係經過複寫紙轉印而來
    ，自與原本之筆跡非屬相同，從而其鑑定結果即可能因而失
    真，且刑事警察局之前開鑑驗通知書亦已載明「（合建契約
    書）係複寫本，本結論僅供參考」等語，經本院再度函詢，
    該局並覆稱：「因複寫本簽名字跡，多無法呈現原筆跡之細
    部特徵如流利程度、筆畫順序、筆壓輕重等，因此前開鑑定
    結果僅能供作參考」等語，有該局85年3 月4 日函文1 份在
    卷可佐（本院卷(一)第92頁）。此外，另審酌刑事警察局所採
    用鑑驗方法僅有「特徵比對法」，而憲兵支援中心除採用「
    特徵歸納比對法」外，另「使用萬能投影比對儀」，後者之
    鑑驗方法顯較前者周密，應認以後者即憲兵支援中心之鑑定
    結果較為可採。被上訴人辯稱：應以刑事警察局之鑑定結論
    為可採一節，尚屬無據，併予敘明。
  (六)另觀諸丙○○前自訴被上訴人偽造有價證券之刑事案件，台
    灣高等法院於91年度上更(二)字第777 號刑事判決之理由二中
    分別認定：1.丙○○於本院民事庭（即本件原審）所提出之
    合建契約書原本，於送請刑事警察局鑑定後，迭經被上訴人
    庚○○、甲○○請求提出以供比對，均未據丙○○或上訴人
    提出；及2.系爭合建契約書第25條已載明「本約同文1 式2
    份」，惟丙○○於本件民事訴訟原審提出之合建契約書原本
    1 份（實係複寫本，詳後述，下稱A）， 及於本院刑事庭偽
    造有價證券案件中提出之合建契約書2 份（1 份為原本、1
    份為複寫本，下稱B）， 二者顯非相同，則足證該合建系爭
    書至少有3 份以上，顯與契約內容不符，故認丙○○於刑案
    中提出之合建契約書非原契約之原本（複寫本），從而憲兵
    支援中心依據非原契約書原本（複寫本）所做之比對鑑定結
    果不可採等語。惟查，刑事判決所為事實之認定，於獨立民
    事訴訟之裁判時，本不受其拘束，法院於審理民事事件時斟
    酌全辯論意旨及調查證據之結果，依自由心證，為與刑事判
    決相異之認定，不得謂為違法（參照最高法院41年度台上字
    第1307號判決意旨）。且查：
    1.丙○○於本件民事訴訟原審所提出供刑事警察局鑑定之「
      合建契約書」並非原本，而係複寫本等情，已如前述，且
      參諸刑事警察局鑑驗通知書所載「（合建契約）係複寫本
      ，本結論僅供參考」等語即明，又丙○○於偽造有價證券
      之刑事案件中，於第1 審時即將合建契約書複寫本提供本
      院送請憲兵支援中心鑑定，目前仍附於本院84年度自字第
      201 號刑事案卷證物袋內（見台灣高等法院於91年度上更
      (二)字第777 號刑事判決書第5 頁所載理由之內容），從而
      前述刑案判決之理由謂：上訴人事後拒不提出在本件民事
      訴訟原審時提出之合建契約書原本一節，容有未洽。
    2.又上開刑案判決認定A 、B 二份合建契約書不同之理由，
      乃謂：(1)契約之首，立契約書人官錦祿部分，A 之官錦祿
      印章蓋於姓名之上，筆跡與印文重疊，而B 之官錦祿印章
      蓋於姓名下方，筆跡與印文未有重疊現象。(2)契約書次頁
      第4 條上方增刪註記部分，A 之「丙○○」印文加蓋於文
      字「五字」之上，其印文與文字「五字」上方約略相同，
      而B 之「丙○○」印文，位置則在文字「五字」之稍下方
      ，二者顯有不同。(3)契約書第3 頁第8 條上方增刪註記部
      分，A 之「丙○○」印文蓋於文字「九字」之稍上方，而
      B 之「丙○○」印文蓋於文字「九字」之稍下方，二者亦
      不一致。(4)契約書第3 頁第10條上方、第11條上方之增刪
      註記處，「丙○○」印文與文字「參四字」，及「刪壹字
      增壹貳參字」之相關位置，A 與B 亦有顯著不同等語（詳
      見台灣高等法院於91年度上更(二)字第777 號刑事判決第6
      頁，附於本院卷(三)第239 頁背面）。惟查，證人黃永川（
      兩造均不爭執其係於簽訂系爭合建契約書時在場之代書）
      乃證稱：我從66年開始擔任代書，不認識被上訴人，系爭
      合建契約書是我寫的沒錯，是先由建設公司擬好，經我會
      同雙方的意見修改後再簽訂，當時每一位立契約書人、見
      證人、同意人都有親自到場，並親自簽名，蓋章的部分原
      則上應該是他們提供給我，由我蓋印，因為會怕當事人蓋
      不清楚或漏蓋，這份契約書應該最少有1 式3 份，不排除
      有1 式4 份的可能，因為地主、建商各1 份，代書原則上
      也會留存1 份，這是每1 位代書都這樣做，另外因地主有
      2 位以上，且沒有親屬關係，應該每位地主會各持1 份契
      約，我留存的契約部分，原則上至少會留10年左右，有時
      候會更久，這份契約簽約後，我並沒有提供給任何人。系
      爭合建契約第25條雖載明契約1 式2 份，但這個條文是建
      設公司原先就擬好的制式契約內容。契約打字部分沒有複
      寫，我以手寫修改的部分才會是複寫，當初每份契約都是
      先裝訂好了，所以每份契約要分開來蓋印章及騎縫章，所
      以不可能蓋在完全相同的位置等語（見本院93年9 月2 日
      準備程序筆錄，附於本院卷(三)第274 至279 頁），據此，
      可知系爭合建契約書之原本與複寫本上所蓋印章之位置，
      因係以人工方式逐份分別蓋印，本不可能蓋在完全相同之
      位置，從而上開刑案判決以前開理由（各份合建契約書上
      印文之蓋印位置不同）認定上訴人所提出供憲兵支援中心
      鑑定之合建契約非原契約書之原本（複寫本）一節，亦顯
      有未洽。
  (七)被上訴人復謂：依系爭本票上發票人丙○○、辛○○之簽名
    方式，可知係由丙○○簽名在先，故應認丙○○之簽名為真
    正等語，惟按，縱認「丙○○」之簽名係簽寫在先，然此與
    「丙○○」之簽名是否係由丙○○本人親簽一情，顯不相同
    ，是以被上訴人之前開推論不足憑採。
  (八)綜前所述，並無證據足認系爭本票上「丙○○」係由上訴人
    之被繼承人丙○○所簽名，而被上訴人復無法舉證證明該簽
    名為真正，核諸首開說明，應認上訴人主張：丙○○並未共
    同簽發系爭本票一節為可採。
七、再者，兩造對於被上訴人是否業已交付5,000,000 元借款一
    節，亦多所爭執，惟查，系爭本票上「丙○○」之簽名、蓋
    章既非真正，丙○○自不負票據責任，從而被上訴人是否業
    已交付借款一節，對於本件判決之結果本不生影響。況且，
    「關於消極確認之訴，經確定判決，認法律關係成立予以駁
    回時，就該法律關係之成立即有既判力，上訴人前對系爭債
    權提起確認不存在之訴，既受敗訴之判決且告確定，則被上
    訴人於後案主張債權存在，請求如數履行，上訴人即應受前
    案既判力之羈束，不容更為債權不存在之主張」，最高法院
    50年度台上字第232 號著有判例可參。如前所述，上訴人之
    被繼承人丙○○前以被上訴人並未交付抵押借款5,000,000
    元等為由，對被上訴人提起確認抵押權不存在之訴，請求確
    認被上訴人就丙○○所有坐落中壢市○○○段舊社小段280-
    7 號地號土地之抵押債權不存在，並請求被上訴人塗銷該抵
    押權登記，惟其訴業經最高法院駁回而敗訴確定在案（詳見
    該案之歷審判決），而該案判決中業已明確認定被上訴人已
    交付借款5,000,000 元之情，是該部分法律關係已為確定判
    決之既判力效力所及，自已非本件訴訟可得再予審究之範圍
    ，併此敘明。
八、綜上所述，上訴人主張：其被繼承人丙○○並未共同簽發系
    爭本票等語，堪予採信，從而，上訴人依法請求確認被上訴
    人持有如附表所示之系爭本票關於丙○○部分之本票債權不
    存在一節，為有理由，應予准許。原審未詳予審酌，遽為上
    訴人敗訴之判決，尚有未洽。上訴意旨指摘原判決不當，求
    予廢棄改判，為有理由。爰由本院予以廢棄改判，如主文第
    2 項所示。
九、本件事證已臻明確，兩造其餘攻擊及防禦方法，核與判決結
    果不生影響，爰不一一論述，附此敘明。
十、據上論結，本件上訴為有理由，依民事訴訟法第436 條之1
    第3 項、第450 條、第78條、第463 條，判決如主文。
中　　華　　民　　國　　94　　年　　6 　　月　　23　　日
                  民事第三庭  審判長法　官　潘進柳
                                    法　官　張益銘
                                    法　官　周玉
上列正本證明與原本無異
不得上訴
中　　華　　民　　國　　94　　年　　6 　　月　　23　　日
                                    書記官　劉致芬
附表：
┌──┬───────┬────┬────┬──────┬────┐
│編號│本票發票人    │發票日  │到期日  │金額        │本票號碼│
│    │(票載)        │        │        │(新臺幣)    │        │
├──┼───────┼────┼────┼──────┼────┤
│一  │辛○○、丙○○│82.07.26│83.01.26│ 2,300,000元│CH135733│
├──┼───────┼────┼────┼──────┼────┤
│二  │辛○○、丙○○│82.07.26│83.01.26│ 2,300,000元│CH135734│
└──┴───────┴────┴────┴──────┴────┘
